最高法院刑事判決　　　　　　九十六年度台上字第二六五八號
上　訴　人　甲○○
　　　　　　乙○○
　　　　　　丙○○
上列上訴人等因常業詐欺案件，不服台灣高等法院台中分院中華
民國九十三年十月十三日第二審判決（九十三年度上訴字第一０
六五號，起訴案號：台灣台中地方法院檢察署九十二年度偵字第
三七二四號、第四０六０號、第八四五七號），提起上訴，本院
判決如下：
    主  文
原判決撤銷，發回台灣高等法院台中分院。
    理  由
本件原判決認定：上訴人甲○○、乙○○、丙○○有原判決事實
欄所載犯行，因而維持第一審論處上訴人等共同以意圖為自己不
法之所有，以詐術使人將本人之物交付為常業罪刑之判決，駁回
上訴人等在第二審之上訴。固非無見。
惟查：(一)我刑事訴訟法為保障被告受公平審判及發現實體真實，
對於人證之調查均採言詞及直接審理方式，並規定被告有與證人
對質及詰問證人之權利，其中被告之對質詰問權，係屬憲法第八
條第一項規定「非由法院依法定程序不得審問處罰」之正當法律
程序所保障之基本人權及第十六條所保障之基本訴訟權，不容任
意剝奪。民國九十二年二月六日修正公布，於同年九月一日施行
之刑事訴訟法第二百八十七條之二規定：「法院就被告本人之案
件調查共同被告時，該共同被告準用有關人證之規定」，又「證
人依法應具結而未具結者，其證言不得作為證據」、「被告以外
之人於審判外之言詞或書面陳述，除法律有規定者外，不得作為
證據」，復為同法第一百五十八條之三、第一百五十九條第一項
所明定。而刑事審判上之共同被告，係為訴訟經濟等原因，由檢
察官或自訴人合併或追加起訴，或由法院合併審判所形成，其間
各別被告及犯罪事實仍獨立存在。故共同被告對於其他共同被告
之案件而言，為被告以外之第三人，本質上與共犯等均屬於證人
，為確保被告對證人之詰問權，證人於審判中，應依法定程序，
到場具結陳述，並接受被告之詰問，其陳述始得作為認定被告犯
罪事實之判斷依據，且上開第一百五十八條之三係規定於總則編
，共同被告、共犯等證人於偵查中自亦有其適用。又共同被告既
為被告以外之第三人，故其於警詢時所為有關其他共同被告部分
之供述，則屬被告以外之人於審判外之言詞陳述，原則上亦無證
據能力。卷查第一審及原審就甲○○、丙○○部分，在審判中，
對共同被告乙○○之調查，均未命其立於證人地位而為陳述，使
甲○○、丙○○有與之對質並詰問之機會，與憲法保障基本人權
及基本訴訟權之規定顯相違背。則共同被告乙○○在警詢或偵審
中之陳述，於審判中縱曾向甲○○、丙○○宣讀或告以要旨，仍
難謂為合法之證據資料，原判決採用乙○○在警詢及偵查中之陳
述作為認定甲○○、丙○○犯罪依據，顯有違採證法則。(二)證人
之證言，依內容可分為體驗之供述與意見之供述，前者係就親身
體驗之客觀事實所為之供述，原則上具有證據能力；後者則供述
其個人判斷某事項之意見，因一般證人對該事項未必具備專門知
識經驗，與鑑定人或鑑定證人係本其專業而提供判斷意見之情形
有別，其意見之判斷，自不免生個人主觀偏見與錯誤臆測之危險
，刑事訴訟法乃於第一百六十條明定其不得作為證據，此即學理
上所稱之意見法則。但證人於供證時，常就其體驗事實與個人判
斷意見參雜不分，一併供述，事實審法院自應將其中無證據能力
之屬於證人個人意見部分予以排除，僅得就證人體驗之供述，為
證據價值之判斷。本件原判決事實及理由第二項說明引述證人江
尚權於警詢及偵查中之證詞部分，顯將證人體驗之供述與意見之
供述予以混淆，已有不當；復就上開審判外之陳述何以有證據能
力而得作為判斷之依據一節，未置一詞，同有違誤。上訴意旨指
摘原判決不當，非無理由，應認原判決有撤銷發回更審之原因。
又上訴人等行為後，刑法業經修正，刪除常業犯之規定，案經發
回，更審時併應注意比較新、舊法而適用法律。
據上論結，應依刑事訴訟法第三百九十七條、第四百零一條，判
決如主文。
中　　華　　民　　國　九十六　年　　五　　月　 十一　 日
                      最高法院刑事第九庭
                          審判長法官  洪　清　江
                                法官  石　木　欽
                                法官  李　伯　道
                                法官  林　勤　純
                                法官  陳　晴　教
      本件正本證明與原本無異
                                      書  記  官
中　　華　　民　　國　九十六　年　　五　　月　二十一　日
                                                      v
